臺灣桃園地方法院民事判決
110年度訴字第2199號
原      告  徐吉造    住○○市○○區○○○○路00巷00號0                         樓


訴訟代理人  黃柏榮律師
被      告  聯菖建設股份有限公司

法定代理人  陳明豐  
            王碧連  
            黃淑華  

訴訟代理人  簡文玉律師
上列當事人間請求塗銷抵押權登記事件，本院於民國111年2月18
日言詞辯論終結，判決如下： 
    主      文
一、被告應將附表所示之抵押權登記予以塗銷。
二、訴訟費用由被告負擔。 　　 
　　事實及理由
壹、程序事項 　　
　　按解散之公司除因合併、分割或破產而解散外，應行清算；
    解散之公司，於清算範圍內，視為尚未解散；公司經中央主
    管機關撤銷或廢止登記者，準用公司法第24條至第26條之規
    定，公司法第24條、第25條、第26條之1 分別定有明文。又
    公司之清算，以董事為清算人，但本法或章程另有規定或股
    東會另選清算人時，不在此限；清算人於執行清算事務之範
    圍內，除本節有規定外，其權利義務與董事同，公司法第32
    2 條第1 項、第324 條復有明定。查被告於民國96年11月6
    日經於臺北市政府府產業商字第09637921600號函廢止登記
    在案，有經濟部商工登記公示資料查詢服務畫面、前開函文
    、被告變更登記表可稽（見本院卷第11頁、個資卷）；其迄
    未呈報清算人就任，有臺灣臺北地方法院110年11月12日北
    院忠民科宜字第1100006436號函可憑（見本院卷第87頁）；
    又被告廢止登記後未另行選任清算人，依公司法第322 條第
    1 項之規定，以全體董事陳明豐、王碧連、黃淑華為清算人
    ，自應以前開全體董事為法定代理人進行本件訴訟，合先敘
    明。 
貳、實體方面　　
一、原告主張：兩造於84年7月28日簽立如附表所示之土地、建
    物（下稱系爭不動產）買賣所有權移轉契約書，原告為擔保
    購買價金，以系爭不動產供被告設定如附表「抵押權登記事
    項」欄所示擔保債權新臺幣（下同）66萬元之抵押權（下稱
    系爭抵押權）。嗣原告於87年間完成清償上開剩餘價金後，
    被告竟未塗銷系爭抵押權登記。又系爭抵押權所擔保之價金
    請求權亦已罹於15年消滅時效，被告迄仍未實行系爭抵押權
    ，則系爭抵押權應已消滅。為此，爰依民法第767條第1項中
    段、第880條、第125條、第145條之規定，提起本件訴訟等
    語。並聲明：被告應塗銷系爭抵押權登記。
二、被告則以：對於原告起訴狀內所載事實及證物均不爭執，惟
    原告主張系爭抵押權擔保之債權已清償完畢，自應由原告就
    清償事實負舉證責任；又原告主張系爭抵押權擔保之債權，
    其請求權已因時效而消滅，惟系爭抵押權登記存續期間係「
    84年8月14日至87年8月13日」、「清償日期：依照各個契約
    約定」，而原告未就清償日係何時負舉證責任，自無從確定
    清償期，故本件債權是否已時效消滅，非無疑義等語置辯。
    並聲明：原告之訴駁回。　　　　
三、本院得心證之理由：
（一）按民事訴訟法第277 條規定當事人主張有利於己之事實  
      者，就其事實有舉證之責任。當事人一方之陳述或提出  
      之書狀不能為有利於其認定之唯一依據（最高法院78年  
      度台上字第1671號判決意旨參照）。查本件原告固主張其
      已於87年間清償購買系爭不動產之剩餘價金，惟陳述既不
      能為有利於原告認定之唯一依據，原告亦未提出任何證據
      證明其已清償剩餘價金，則其空言主張已為清償，依上說
      明，自不足採。
（二）然按請求權，因15年間不行使而消滅；消滅時效，自請求
      權可行使時起算；所有人對於妨害其所有權者，得請求除
      去之；以抵押權擔保之債權，其請求權已因時效而消滅，
      如抵押權人，於消滅時效完成後，5 年間不實行其抵押權
      者，其抵押權消滅，民法第125條本文、第128條前段、第
      767 條中段、第880條分別定有明文。查系爭抵押權存續
      期間自84年8月14日至87年8 月13日，清償日期依照各個
      契約約定，有土地、建物登記公務用謄本在卷可參（見本
      院卷第77、81頁），惟查，被告並未提出有任何關於系爭
      抵押權之各個契約存在之證據，而依前開規定，存續期間
      84年8月14日至87年8月13日所發生之債權，自始為系爭抵
      押權所擔保之效力範圍，可見系爭抵押權所擔保之債權至
      遲於87年8月13日即已存在，故被告最遲應得於87年8月13
      日起，隨時請求債務人清償。另查，被告復未提出系爭抵
      押權所擔保債權之請求權時效有何中斷情形，因此，如以
      民法規定最長消滅時效期間15年計算，應認該債權之請求
      權消滅時效至遲於102年8月13日就已完成，而被告復未於
      該債權罹於時效消滅後5年內即107年8月13日前實行系爭
      抵押權，故依民法第880條之規定，已於87年8月14日成為
      普通抵押權之系爭抵押權應已消滅。而已消滅之系爭抵押
      權登記存在，勢必妨害原告就系爭不動產之所有權，是原
      告本於所有權之作用，請求被告塗銷系爭抵押權設定登記
      ，自屬有據。
四、綜上所述，原告依民法第767 條第1項中段規定，訴請被告
    塗銷系爭抵押權設定登記，為有理由，應予准許。
五、本件事證已臻明確，其餘攻擊防禦方法，經本院斟酌後，認
    為均不足以影響本判決之結果，爰不逐一論列，附此敘明。
六、訴訟費用負擔之依據：民事訴訟法第78條。　　
中    華    民    國   111    年    3    月    4      日
                  民事第四庭    法  官  林常智
　
以上正本係照原本作成。
如對本判決上訴，須於判決送達後 20 日內向本院提出上訴狀。
如委任律師提起上訴者，應一併繳納上訴審裁判費。
　
中    華    民    國   111    年    3    月    4      日
                                書記官  石幸子
附表：
編號 抵押物 所有人暨權利範圍   抵押權登記事項    1 桃園市○○區○○段○○○○段00000地號土地 徐吉造 10000分之139 登記日期：84年8 月17日   字號：蘆字第015438號 權利人：聯菖建設股份有限公司 債權額比例：全部  擔保債權總金額：本金最高限額新臺幣660,000元  存續期間：84年8月14日至87年8 月13日 清償日期：依照各個契約約定 債務人及債務額比例：徐吉造 權利標的：所有權 設定權利範圍：10000分之139 設定義務人：徐吉造 共同擔保地號：竹圍段拔子林小段190-3 共同擔保建號：竹圍段拔子林小段3831      2 桃園市○○區○○段○○○○段0000○號建物（門牌號碼桃園市○○區○○○○路00巷00號5樓） 徐吉造 全部 登記日期：84年8 月17日   字號：蘆字第015438號 權利人：聯菖建設股份有限公司 債權額比例：全部  擔保債權總金額：本金最高限額新臺幣660,000元  存續期間：84年8月14日至87年8 月13日 清償日期：依照各個契約約定 債務人及債務額比例：徐吉造 權利標的：所有權 設定權利範圍：全部 設定義務人：徐吉造 共同擔保地號：竹圍段拔子林小段190-3 共同擔保建號：竹圍段拔子林小段3831